臺灣士林地方法院刑事裁定　　　　　　　　　　　　　八十九年度自字第二二七號
　　自　訴　人　子○○○
　　自訴代理人　癸○○
　　被　　　告　己○○
　　選任辯護人　周朱枕律師
右列被告因詐欺案件，經自訴人提起自訴，本院裁定如左：
    主  文
自訴駁回。
    理  由
一、按法院或受命法官於自訴案件第一次審判期日前訊問及調查結果，如認為案件有
    刑事訴訟法第二百五十二條至第二百五十四條之情形者，得以裁定駁回其自訴，
    同法第三百二十六條第三項定有明文。次按事實之認定應憑證據，如未能發現相
    當證據，或證據不足以證明，自不能以推測或擬制之方法，為裁判基礎（最高法
    院四十年臺上字第八六號判例參照）。再告訴人之告訴，本以使被告受刑事訴追
    為目的，故其陳述是否與事實相符，自應調查其他證據，以資審認，苟其所為攻
    擊之詞，尚有瑕疵，則在此瑕疵未予究明以前，即不能遽採為斷罪之基礎（最高
    法院六十九年臺上字第一五三一號判例參照）。又刑法第三百三十九條第一項詐
    欺罪之成立，以意圖為自己或第三人不法之所有，以詐術使人將本人或第三人之
    物交付為要件，若行為人所用方法，不能認為詐術，亦不致使人陷於錯誤，則不
    得遽以該罪相繩（最高法院四十六年臺上字第二六０號判例）。
二、本件自訴意旨略以：台灣康禾科技股份有限公司（以下簡稱康禾公司）為被告丙○○所投資經營，被告丁○○、丙○○、戊○○（以上三人均另為判決）等人為
    股東，乙○○○（另為判決）、及己○○為公司董事，康禾公司曾向農民銀行台
    中分行（以下簡稱農民銀行）借款新台幣（下同）三千萬元，由被告等人提供其
    五人共有之台中縣土地設定抵押為擔保，八十二年初借款期限屆至，銀行催繳甚
    急，被告遂向自訴人借款三千萬元，藉詞如清償農民銀行後，一個月內可立即再
    向農民銀行借款，以清償自訴人，並由被告乙○○○蓄意指界錯誤土地，以另筆
    第三人所有，緊鄰馬路、旁邊已興建房屋之不詳地號土地，偽指為被告五人所有
    之台中縣大甲鎮○○段六八地號土地，又被告明知其所投資經營之康禾公司已幾
    近破產，竟於八十二年初由丙○○在該公司之簡報室，謊稱其已取得焚化爐等大
    工程，營業額很高，前景甚佳，且提出丙○○擔任實際負責人之康禾公司及瑞格
    國際股份有限公司（以下簡稱瑞格公司）之營業稅申報書，以詐騙自訴人，嗣並
    提供台中縣大甲鎮○○段六八地號土地設定一千二百萬元抵押權予自訴人，使自
    訴人陷於錯誤，因而向陳明吉、陳明為兄弟借款，以直接匯款予農民銀行及交付
    現金之方式，交付二千九百八十萬元，其餘二十萬元以現金交付。事後經查，康
    禾公當時已經大量退票，農民銀行根本不可能再行借款，且在自訴人出借上開三
    千萬元之後，康禾公司及瑞格公司之營業申報書，從八十一年九、十月間起營業
    情形甚佳之記載，至八十二年五至八月均驟減，康禾公司並大量退票，該二家公
    司隨即停業，足見被告等向自訴人借款原無還款之打算，又被告提供之前開土地
    ，經台灣台中地方法院拍賣，竟不值六十萬元。因認被告等共同涉有刑法第三百
    三十九條第一項之詐欺罪。
三、被告己○○未到庭，惟據辯護人辯稱：八十二年十二月間台中縣大甲鎮○○段六
    八地號土地設定一千二百萬元抵押權一事，當時被告己○○不在國內，己○○之
    印鑑證明係由丙○○之前妻辛○○所盜領，由辛○○利用被告全體之不知情，設
    定該抵押權予自訴人，盜蓋被告之印章於銀行之借款契約，有關辛○○偽造文書
    之犯行，由最高發院以八十九年度上更一字第二二四號判決發回台灣高等法院更
    審中。被告並未向自訴人借款，乙○○○也未引導自訴人前往看地，或交付任何
    文件，無詐欺自訴人可言等語。
四、經查：
    (一)本件借款，據自訴代理人指稱：係由被告乙○○○與證人辛○○、壬○○出面
      ，向自訴人所借，分三次支付，兩次付現金，一次匯款等語（見本院九十年十
      二月六日訊問筆錄），據此，則除非自訴人能舉證證明被告丁○○、丙○○、
      戊○○、己○○與乙○○○、辛○○及壬○○有詐欺之犯意聯絡，否則，因出
      面借款之人為乙○○○、辛○○及壬○○，涉嫌向自訴人為詐欺行為之人，應
      僅係乙○○○、辛○○及壬○○三人。經本院訊問證人辛○○，其於九十一年
      一月三日證稱：本件借款係由渠向自訴人之子即本件自訴代理人癸○○接洽，
      由渠及丙○○開口向癸○○借款，其餘被告未直接與自訴人見面，自訴人提出
      面額三千萬元之本票係由渠所書寫，交予癸○○，該三千萬元並非一次向自訴
      人借得，而係從七十九年間起陸續向癸○○借款，就其中未清償之部分加上八
      十二年初，向癸○○借以清償農民銀行之九百多萬元，一共積欠之金額等語（
      見本院該日訊問筆錄），惟辛○○另於九十一年二月二十六日證稱：自訴人是
      借錢後，發現被告之債信有問題，才要求設定抵押，設定抵押之後，又借出一
      筆一千二百萬元給康禾公司之帳戶，由伊代表經辦，第一次跟自訴人借錢，由
      伊與乙○○○共同出面，有借有還，後來一直由伊出面，但每一筆都是丙○○
      叫伊去借，土地提供抵押則是丙○○向乙○○○講的，丙○○之兄弟剛開始可
      能不知道，後來設定抵押時他們跟伊一起去申請印鑑證明，所以伊認為他們知
      情公司缺錢，需要借款等語。據辛○○上揭證言，有關本筆欠款出面借款之人
      為其一人，或與丙○○共同為之，並無乙○○○、壬○○。另經本院訊問證人
      壬○○，證稱：伊不是真正的在該康禾公司上班，乃因瑞格公司八十一年欠伊
      三百萬元，無法返還，伊追債追得很緊，丙○○及辛○○才跟伊商量康禾公司
      變更負責人為伊名義，如果公司有營業收入的話，負責人會先知道，就可以先
      還給伊錢。伊並沒有參與公司的任何事，只是希望能夠拿回借款等語（見本院
      九十一年二月二十六日審判筆錄），壬○○另於台灣台北地方法院檢察署八十
      四年度偵字第二六八○號偽造有價證券案偵查中證稱：伊是康禾公司負責人，
      丁○○等何家人均係股東，在八十二年四月間康禾公司有向子○○○借款三千
      萬元，伊公司股東都知道，辦理事情交由經理即丙○○之妻辛○○去處理，丁○○等人印章均交由辛○○授權她簽發本票予子○○○，丁○○確實有同意用
      其名義開三千萬元本票給子○○○等情（見台灣台北地方法院檢察署八十四年
      度偵字第二六八○號不起訴處分書），是據壬○○所證述，伊並未出面向自訴
      人借款，與辛○○所述相符。另據自訴人於八十六年八月八月在台灣士林地方
      法院檢察署接受偵訊時供稱：辛○○向方代書借款，方代書介紹伊借給辛○○
      ，開始一、二十萬元都有，後來辛○○向伊借三千萬元，說銀行討錢，借一個
      月就好，辛○○拿一張本票向伊借三千萬元，方代書與辛○○他們拿伊所交付
      之取款條到銀行去領錢等語（見台灣士林地方法院檢察署八十五年度偵字第一
      ○九二一號卷第二六六頁），又自訴人於台灣台北地方法院檢察署八十四年度
      偵續字第二九七號、八十四年度偵字第二四二二○號偽造有價證券案、及八十
      四年度偵字第二六八○號偽造有價證券案偵查中均供稱：八十二、三年間，辛○○告以丙○○家族乙○○○等五人共有之台中縣磁段三一二－一地號等七
      筆土地，原以康禾公司為借款人，何家五人為連帶保證人，向農民銀行設定抵
      押，借款三千六百萬元，茲因借款即將到期，請伊幫忙調現以清償農民銀行，
      伊乃借給康禾公司三千萬元，辛○○交付伊系爭本票以為借款擔保，並由乙○○○、丙○○、戊○○三人提供台中之土地設定抵押等語（見台灣台北地方法
      院檢察署八十四年度偵續字第二九七號及八十四年度偵字第二四二二○號不起
      訴處分書、及同署八十四年度偵字第二六八○號不起訴處分書），是據自訴人
      於前開案件偵查中所述，出面向其借款之人，僅係辛○○一人，是自訴人提起
      本件自訴，主張被告乙○○○、壬○○共同出面向其借款，並無何證據足以佐
      證之。自訴人復未提出任何證據足以證明被告等人與辛○○有所謀議，共同意
      圖為自己不法之所有，由辛○○出面以借款為詞，行詐欺之實，是倘辛○○向
      自訴人借款，確實實施詐術，應僅係辛○○一人之行為，尚無證據足認被告全
      體共同為之。
    (二)據自訴人於前開台灣士林地方法院檢察署八十五年度偵字第一○九二一號偽造
      文書等案偵查中供稱：辛○○向渠借得三千萬元，還給銀行二千多萬元，又向
      銀行借錢出來，銀行不肯借，她（指辛○○）說要渠退出後（指塗銷原設定之
      三千萬元抵押權），銀行就可以借，結果渠就退出，他（指辛○○）錢不還，
      渠向他們要，他才拿一千二百萬一塊土地給渠作保障等語（見該案卷第二百六
      十六頁反面）等情，又據自訴人提出之陳明吉、陳明為之台灣省合作金庫存摺
      、及匯款單據所示，有將二千九百八十萬元匯入農民銀行，是依自訴人之主張
      ，辛○○向自訴人借得款項後，確實清償積欠農民銀行之債務，是辛○○向自
      訴人稱欲借款清償農民銀行部分，尚屬實情。又辛○○自七十九年間起陸續向
      自訴人借款，有借有還，此經辛○○於本院、及自訴人於本院（見本院九十一
      年一月十五日訊問筆錄）及前開案件偵查中均為此相同之陳述，又倘辛○○無
      還款之意，何需另向自訴人借款以清償銀行？又自訴人之土地原提供予農民銀
      行設有抵押權，而其另向自訴人借款時，亦提供設定抵押權為擔保，不論其無
      法清償農民銀行或自訴人，被告等之土地均會遭拍賣，並無不同，是被告倘無
      還款之意，何需另向自訴人借款以清償銀行？又借出款項後，何不供作己用，
      卻交付銀行做清償之用？倘被告等知悉銀行事後不會同意貸出款項，何必借款
      以清償銀行，且自訴人於配合塗銷三千萬元抵押權之後，被告為何不立即將土
      地移轉他人，竟待自訴人要求，而另行設定一千二百萬元抵押權？另參諸自訴
      人自七十九年間起，陸續借款與康禾公司，康禾公司有借有還，此為自訴人所
      承認，是若被告全體均參與借款之決意，亦無何證據足以顯示其等原無還款之
      意，具有不法所有之意圖。此外，農民銀行表示還款之後，能再借出，且當時
      土地有設定抵押權給農民銀行，該銀行並沒有理由不借錢給康禾公司，公司雖
      有退票，但是有退有補等情，均經辛○○於本院敘明，衡諸常情，銀行在期待
      康禾公司儘速還款之際，為該表示，尚屬可能，此與該銀行事後不願意再貸款
      予康禾公司，係屬二事。
    (三)被告乙○○○否認引導自訴人前往看地，雖證人辛○○證稱：有一次，伊與自
      訴代理人、乙○○○去看台中縣大甲、沙鹿及另一筆不詳地點之何家土地，因
      為自訴代理人要求設定抵押，是在借錢之後，在借九百多萬元之前。因為借貸
      金額累積多了，所以自訴代理人要求設定抵押權，土地不值錢。何家只有這些
      土地，土地均沒有在馬路邊，是在鄉下地方。在農民銀行設定抵押之前，銀行
      人員曾帶伊及丙○○去看過土地，但是與自訴代理人去只有一次，因為不知道
      土地在哪裡，所以是由乙○○○帶路，當日開兩部車，自訴代理人的車是由另
      外一位先生載自訴代理人及自訴代理人之妻，自訴人沒有去。另一輛車子是由
      伊開或由公司誰開，伊忘記了，乙○○○也有去，未單獨帶自訴代理人前往看
      地等語（見本院九十一年一月三日訊問筆錄）。惟經本院於另次調查庭訊問時
      ，卻稱：伊車上只有乙○○○，庚○○車上有自訴代理人及其太太，還有庚○○之太太等語（見本院九十一年一月十五日訊問筆錄），其前後所述，有關庚○○之妻有否同往看地，有所不同，惟均未陳述壬○○、甲○○有一同前往。
      核與自訴代理人所述：第一次是由辛○○帶我們去台中沙鹿，有找到沙鹿的農
      地、大甲及磁。後來在大約一個月內，自訴人、吳先生（辦抵押權的複代理
      人）、甲○○即方代書，辛○○另外開一部車載乙○○○及公司的負責人壬○○，這一次伊沒有去，所以看什麼地，是由自訴人告訴伊的等語。關於辛○○
      帶自訴人或自訴代理人去看土地之次數，及何人前往等事項，二人所述並不相
      符。另經訊問證人庚○○，據其所證與與證人壬○○、及自訴代理人所述相符
      （見本院九十一年一月十五日、及同年二月二十六日訊問筆錄），與辛○○所
      述則有不同，惟庚○○、辛○○均未敘及聽到乙○○○談論其土地將會有何等
      發展之言語。姑不論乙○○○有否引導自訴人前往看地，故意指臨地欺騙自訴
      人，使自訴人陷於錯誤，以為係值錢之土地，本件設定抵押權之送件時間為八
      十二年十二月九日，有土地登記申請書、土地登記簿謄本各一份在卷足稽，自
      訴人之主張本件借款時間為同年四月二十二日及二十三日，依其主張，係先借
      出款項，事後始設定抵押，且據自訴人於前開台灣士林地方法院檢察署八十五
      年度偵字第一○九五號偽造文書等案件偵查中陳稱：辛○○不還錢，渠向他要
      ，他才拿出一千二百萬元一塊土地給渠作保障等語（見該卷八十六年八月八日
      訊問筆錄），應認自訴人同意借款予康禾公司之後，發現該公司之債信出問題
      ，才要求辛○○提供土地為擔保，且前開土地地目為「原」，其編定使用種類
      為「特定農業區農牧用地」，是為農地，倘自訴人真有前往看地，依庚○○、
      壬○○、辛○○等人所述，該地在鄉下，復有代書陪同前往，自訴人應無理由
      遽信該地有相當之擔保價值，是不論自訴人有否前往看土地，尚難認定其因相
      信乙○○○之指界，始同意借款。
    (四)自訴人提出營業稅申報書，主張係由乙○○○所提供，惟為被告乙○○○所否
      認，經查：證人壬○○雖亦證稱在看土地當天，乙○○○在車上有拿出報稅資
      料，要伊轉給金主，下車後伊有看到乙○○○將該等資料自行交予金主，乙○○○有說這塊土地將來會很有發展等語，惟康禾公司之負責人係丙○○，辛○○在該公司擔任財務經理，辛○○否認看土地時，乙○○○有拿公司之報稅資
      料予自訴人，而乙○○○並未參與康禾公司之經營，本件借款並非由其主導，
      其僅係土地之抵押義務人，此經辛○○及壬○○均為相同之證述，衡諸常情，
      應無由其拿出公司報稅資料之理，又壬○○僅因三百萬元之債權，卻能掛名改
      任資本總額為二千萬元之康禾公司之董事長，其究與哪些人協議而得以掛名，
      尚有可疑，其既未參與公司之實際運作，復否認本件擔保之本票上康禾公司印
      章由其所簽蓋，而本件擔保之本票上所蓋之康禾公司負責人亦非壬○○，且壬○○係八十二年七月間始登記為康禾公司之負責人，惟依自訴人看地時間為八
      十二年二、三月間，顯然壬○○不可能以康禾公司負責人之身分陪同前往看地
      ，壬○○此部分證言違反常理，尚不足採。況自訴人、甲○○、庚○○於八十
      四年之後亦擔任康禾公司之股東，其等自有管道取得公司以前之營業稅申報書
      ，自訴人主張乙○○○於借款前由乙○○○交付營業稅申報書一情，尚不足採
      。至於康禾公司在自訴人所主張之三千萬元借款前，每月均有大筆之營業收入
      ，借款之後，大幅下降，因此懷疑原營業收入有作假，然自訴人未能就此提出
      證據以證明借款前之營業申報書作假，其未盡舉證之責任，無從認定其主張為
      真實。被告雖另聲請函查農民銀行：八十二年四月間是否同意康禾公司清償借
      款後再借予同額借款；函查華南銀行復興分行，康禾公司於八十二年三月間有
      無支票退票補票情形；函查農民銀行士林分行瑞格公司支票帳戶於八十二年三
      月間退票情形。然本院認為農民銀行既有可能為康禾公司儘速還款而向其負責
      人表示還款後得另行貸款，已如前述，則該銀行事後不同意另行貸款，及康禾
      公司、瑞格公司當時之退票情形，均與本件被告借款時是否具有不法所有之意
      圖無必然之關連，該等聲請事項爰不予准許，附此敘明。
    (五)綜上所述，本件自訴人指訴被告詐欺，除表明其所持有以被告名義簽發之本票
      屆期未能兌現之事實外，據自訴人之舉證，無法證明被告具不法所有之意圖，
      並施以詐術，自訴人因而陷於錯誤致交付借款，是本件要屬民事債務不履行問
      題，應認本件有刑事訴訟法第二百五十二條第十款犯罪嫌疑不足之情形，依照
      首開說明，本件自訴應予駁回。
據上論斷，應依刑事訴訟法第三百二十六條第三項、第二百五十二條第十款裁定如主
文。
中      華      民      國      九十一      年    三    月    二十八    日
                                臺灣士林地方法院刑事第四庭
                                    法  官  趙  文  卿
右正本證明與原本無異。
如不服本裁定，應於送達後五日內，向本院提出抗告狀。
                                    書記官  林  慧  芬
中      華      民      國      九十一      年    三    月    二十九    日
